臺灣臺北地方法院民事判決
109年度訴字第31號
原      告  鄭惠蓉  
被      告  財團法人中華民國證券櫃檯買賣中心

兼  法  定
代  理  人  陳永誠  
共      同
訴訟代理人  陳永明  
            李姵萱  
上列當事人間請求給付股票等事件，本院於民國110年10月19日
言詞辯論終結，判決如下：
    主  文
原告之訴及假執行之聲請均駁回。
訴訟費用由被告負擔三分之一，餘由原告負擔。
    事實及理由
壹、程序部分：
一、按訴狀送達後，原告不得將原訴變更或追加他訴，但請求之
    基礎事實同一者，及擴張或減縮應受判決事項之聲明者，不
    在此限，民事訴訟法第255條第1項第2、3款定有明文。查本
    件原告起訴原先位聲明：㈠被告應連帶給付原告合一生技股
    份有限公司（下稱合一公司）股票91,951股。㈡被告應連帶
    給付原告新臺幣（下同）3萬1055元，及自起訴狀繕本送達
    翌日起至清償日止按週年利率5％計算之利息；暨自起訴翌日
    民國108年12月21日起至第一項所示股票清償日止，按日連
    帶給付原告518元，及自起訴狀繕本送達翌日起至清償日止
    ，按週年利率5％計算之利息。㈢願供擔保，請准宣告假執行
    。備位聲明：㈠被告應連帶給付原告269萬8762元，及自108
    年10月22日起至清償日止按週年利率5％計算之利息。㈡被告
    應連帶給付原告3萬1055元，及自起訴狀繕本送達翌日起至
    清償日止按週年利率5％計算之利息；暨自起訴翌日108年12
    月21日起至第一項所示給付清償日止，按日連帶給付原告51
    8元，及自起訴狀繕本送達翌日起至清償日止，按週年利率5
    ％計算之利息。㈢願供擔保，請准宣告假執行（見本院卷第9
    至10頁）。嗣於109年2月12日具狀將先備位聲明之先備位順
    序對調（見本院卷第159至160頁）。復於109年8月13日以民
    事準備(5)狀變更先位聲明為：㈠被告應連帶給付原告合一公
    司股票91,951股，並連帶給付原告3081萬7378元及自109年7
    月17日起至清償日止，按週年利率5％計算之利息。㈡願供現
    金或同額玉山銀行保證書或同額玉山銀行無記名可轉讓定期
    存單為擔保，請准宣告假執行。備位聲明：㈠被告應連帶給
    付原告合一公司股票91,951股，並連帶給付原告3081萬7378
    元及自109年7月17日起至清償日止，按週年利率5％計算之利
    息。任一被告為給付，其他被告於其給付範圍內，免給付之
    義務。㈡願供現金或同額玉山銀行保證書或同額玉山銀行無
    記名可轉讓定期存單為擔保，請准宣告假執行（見本院卷第
    373至375頁）。再於109年12月11日以民事準備(8)狀變更請
    求被告連帶給付之金額為269萬8762元（見本院卷第513至51
    5頁）。末於110年10月19日經原告當庭撤回備位聲明，變更
    先位聲明為：㈠被告應連帶給付原告合一公司股票45,976股
    。㈡願供擔保，請准宣告假執行（見本院卷第616頁）。綜前
    原告所為訴之追加、變更及調整先備位聲明順序，均屬請求
    之基礎事實同一，且核為擴張減縮應受判決事項之聲明，揆
    諸首揭說明，應予准許。
二、次按，原告於判決確定前，得撤回訴之全部或一部。但被告
    已為本案之言詞辯論者，應得其同意。訴之撤回，被告於期
    日到場，未為同意與否之表示者，自該期日起；其未於期日
    到場或係以書狀撤回者，自前項筆錄或撤回書狀送達之日起
    ，10日內未提出異議者，視為同意撤回，民事訴訟法第262
    條第1項、第4項分別定有明文。查原告提起本件訴訟之被告
    原尚有臺灣集中保管結算所股份有限公司（下稱集保公司）
    、林修銘、合一公司、黃山內、中天生物科技股份有限公司
    （下稱中天公司），經為本案之言詞辯論後，嗣經原告於11
    0年8月25日具狀撤回本件訴之請求，有民事撤回起訴狀可稽
    （見本院卷第589頁），前開撤回狀已送達予被告等人，除
    被告財團法人中華民國證券櫃檯買賣中心（下稱櫃買中心）
    及陳永誠具狀表示不同意外（見本院卷第601至602頁），其
    餘均於前開撤回狀送達之日起10日內均未提出異議，依民事
    訴訟法第262條第4項規定，視為同意撤回，本院對此撤回之
    部分，毋庸加以裁判，併此敘明。
貳、實體部分：
一、原告主張：
  ㈠訴外人合一公司向被告櫃買中心申請股票在證券櫃檯買賣，
    被告櫃買中心准許合一公司股票於100年9月23日開始上櫃掛
    牌買賣。原告為合一公司上櫃時董事，任期自97年9月8日起
    至101年6月26日止。依被告櫃買中心「證券商營業處所買賣
    有價證券審查準則」(下稱上櫃審查準則）第3條第1項第4款
    及被告櫃買中心「證券商營業處所買賣有價證券審查準則第
    三條第一項第四款有關規定」(下稱集保有關規定）第1、2
    、3點規定，合一公司上櫃時董事及監察人所有之合一股票
    ，由合一公司提交被告櫃買中心指定之集保公司辦理集中保
    管，於合一公司開始櫃檯買賣日起屆滿6個月後得領回1/2，
    屆滿1年後得全數領回。惟被告櫃買中心另行要求合一公司
    上櫃時董事及監察人依指定內容出具承諾書（下稱系爭承諾
    書），承諾其依規定提交集中保管之股票自合一公司WH-1糖
    尿病傷口癒合新藥（下稱系爭藥品）查驗登記(NDA)通過起
    屆滿6個月後，始得領回二分之一，屆滿一年後，始得將其
    剩餘集中保管之股票全數領回，而被告櫃買中心指示合一公
    司提交集保公司保管原告所有之合一股票（下稱系爭股票）
    總計91,951股。
  ㈡原告為系爭股票所有權人，然自101年6月26日任合一公司董
    事迄今近8年，合一公司遲未能完成系爭藥品查驗登記通過
    ，與早非合一公司董事之原告無關，系爭承諾書約定股票返
    還之期間，早已無法反映及穩定合一公司之實際經營權狀況
    。況系爭承諾書並「無」禁止原告依民法第597條終止系爭
    承諾書要求返還系爭股票之特別約定。且依集保有關規定，
    集中保管股票可因法院執行命令或其他原因被領回，而股票
    被領回後，如低於應集中保管股數時，應負責補足之義務人
    為合一公司及其現任負責人，並非原告；如未補足時，應負
    責給付違約金之義務人為合一公司，亦非原告。原告於108
    年10月15日、同年月29日函知合一公司等終止寄託關係並應
    返還系爭股票，然經被告櫃買中心拒發同意函並教唆集保公
    司及合一公司合謀拒還系爭股票予原告，被告櫃買中心目的
    僅在損害原告，迫害國家社會及證券市場公平性。
  ㈢原告所有之系爭股票係委由合一公司提交集保公司辦理集中
    保管，原告與合一公司間屬於民法委任關係。倘認原告與合
    一公司非屬民法委任關係，亦屬具有勞務給付性質之無名契
    約關係。合一公司以自己名義為原告與集保公司訂立保管契
    約保管寄託物（即系爭股票），合一公司與集保公司間屬於
    民法寄託關係。原告依民法第549條第1項規定得終止與合一
    公司委任關係，原告本於保全債權依民法第597條規定得終
    止合一公司與集保公司寄託關係，原告終止系爭承諾書要求
    合一公司及集保公司給付系爭股票，合法有據。縱被告櫃買
    中心未親自保管系爭股票，而係指示合一公司將系爭股票提
    交其指定集保公司辦理保管，符合民法第593第2項、第224
    條之規定，原告與被告櫃買中心間，亦成立民法寄託關係，
    原告為系爭股票之「寄託人」，被告櫃買中心為「受寄人」
    ，集保公司及合一公司為被告櫃買中心之「代理人或使用人
    」，被告櫃買中心應就教唆集保公司拒還系爭股票之指示行
    為，負其責任；且應就集保公司及合一公司拒還系爭股票之
    債務不履行故意行為，負同一責任，故原告依民法第597條
    規定得隨時終止系爭承諾書要求被告櫃買中心、集保公司及
    合一公司給付系爭股票。倘認系爭承諾書或原告與被告櫃買
    中心之法律關係，與民法寄託關係仍屬有間，系爭承諾書既
    為原告與被告櫃買中心就交付保管股票返還期間之約定，究
    其性質仍係類似寄託關係之無名契約，也應類推適用民法寄
    託相關規定，原告仍得依民法第597條規定終止系爭承諾書
    要求被告櫃買中心、集保公司及合一公司給付系爭股票。又
    被告櫃買中心拒發同意函並教唆集保公司及合一公司合謀拒
    還系爭股票予原告之行為，導致原告要求集保公司及合一公
    司給付系爭股票之債權，全部陷於不能履行實現，原告依民
    法第184條及第185條侵權行為法則，得逕向被告櫃買中心要
    求賠償給付系爭股票，更得要求被告櫃買中心、集保公司及
    合一公司連帶賠償給付系爭股票。
　㈣原告所受損害即積極損害為合一公司股票91,951股，原告所
    失利益即消極損害為依已訂賣出系爭股票計晝可得預期利益
    3081萬7378元（起訴日108年12月20日合一股票收盤價29.35
    元×91,951股=269萬8762元；已訂賣出日109年7月13日合一
    股票收盤價364.5元×91,951股=3351萬6140元；3351萬6140
    元-269萬8762元=3081萬7378元。惟現因系爭承諾書所載之
    系爭藥品業於110年2月22日經查驗登記，停止條件已成就，
    合一公司領回該集中保管股票後業於110年8月23日請股務代
    理元富證券股份有限公司（下稱元富證券）返還原告1/2系
    爭股票即45,975股，現剩其餘1/2系爭股票45,976股承諾於1
    11年2月23日返還之。爰依公司法第23條第2項、民法第28條
　　、第184條、第593條第2項、第597條、第599條、第224條、
    第753條之1、第739條之1、第72條、第148條、第765條、第
    179條、第181條請求被告應連帶給付其餘1/2系爭股票計45,
    976股。
  ㈤對被告抗辯之陳述：
　⒈從集保有關規定修正理由以及比較修正前後95年版及96年版
    集保有關規定第3、4點條文，可知因第3點強制集保期間從
    至少2年修正為至多最長1年，且考量實質有影響之集保期間
    僅6個月，方無再允許「身分變更之提早領回」必要，方修
    正删除原第4點身分變更時得洽由上櫃時或現任董事監察人
    補足後領回之規定。證明被告櫃買中心所謂斯時之96年版集
    保有關規定第4點及第5(2)點，僅係用以規範第3點之至多最
    長1年強制保管期間。本案合一公司自100年9月23日上櫃掛
    牌已8年餘，業超過第3點至多最長1年強制保管期間，被告
    櫃買中心於合一公司上櫃滿1年後強制保管系爭股票之依據
    ，並非依據集保有關規定第3點，而是依據系爭承諾書之屆
    期後保管承諾，被告所謂斯時集保有關規定第4點及第5(2)
    點規範限制效力，自無從擴及「原告另行出具承諾書」之屆
    期後保管股票。尤其系爭承諾書中原告「從未承諾」合一公
    司上櫃滿1年後仍受集保相關規定第4點及第5(2)點之限制，
    系爭承諾書既「無禁止」原告終止承諾要求返還股票之特別
    約定，被告櫃買中心惡意拒還無權占有系爭股票，違法侵權
    。再從95年版集保有關規定第4點允許「身分變更之提早領
    回」，證明第7點所謂「其他原因被領回」，原本就包括因
    「身分變更之提早領回」等彈性空間，被告空言僅限因繼承
    、強制執行等之詞，不可採，反益證被告確實明知應負責補
    足義務人係合一公司及其現任負責人，如未補足時，係合一
    公司應負給付違約金義務，本就有合理適當方式代替之「並
    無強制保管系爭股票之必要」。
　⒉系爭承諾書僅為原告就所交付保管股票與被告櫃買中心為返
    還股票期間之約定，系爭承諾書並無任何擔保字句，原告也
    從未對任何人為任何擔保，縱雙方之法律關係應係或類似擔
    保契約關係，仍非民法債編有名契約，係無名契約。原告已
    經卸任合一公司董事8年之久，系爭承諾書既「無」任何禁
    止原告卸任後終止承諾書要求返還股票之特別約定，所謂擔
    保之身分與義務應隨之終止，原告終止承諾要求給付股票，
    絲毫未違反法律規定或公序良俗，被告櫃買中心竟強要求已
    卸任董事之原告負擔因董事身份方須負擔之義務，顯違反民
    法第753條之1規定，屬權利之濫用，為法所不許。
　⒊系爭股票為上櫃股票，上櫃股票所有權人與土地所有權人相
    同，除有股票買賣交換價值利益，並有股票租借他人使用之
    租金預期利益，至被告櫃買中心未允准合一股票為融資融券
    交易標的，係屬被告櫃買中心單方行為所致，不能據此剝奪
    原告權益，被告櫃買中心惡意拒還系爭股票，原告確實受有
    損害。
　⒋100年9月23日合一公司上櫃掛牌日受管制集保股數28,044,52
    8股；100年10月29日合一公司增資基準日受管制集保股數29
    ,149,488股。依上，目前合一公司實際受管制集保股數123,
    718,859股，遠多於依規定申請上櫃時應集保21,500,000股
    ，遠多於掛牌上櫃日集保28,044,528股，也遠多於增資基準
    日集保29,149,488股，數量多達1億股（123,718,859-21,50
    0,000=102,218,859；123,718,859-28,044,528=95,674,331
    ；123,718,859-29,149,488=94,569,371)，又合一公司實際
    受管制集保股數123,718,859股為依規定申請上櫃時應該集
    保21,500,000股的5.8倍（123,718,859/21,500,000=5.8)，
    而系爭股票91,951股僅占合一公司實際受管制集保股數之0.
    00000(00,951/123,718,859=0.00074)。證明原告領回91,95
    1股系爭股票，確實未使合一公司受管制集保股票數量低於
    依規定或上櫃日或增資基準日計算之股數，更證明系爭股票
    既不能反映也不能穩定合一公司之實際經營權狀況，被告櫃
    買中心確實無強制集保系爭股票之必要。
　⒌原告為法人股東中天公司指派代表人選任之董事，為配合合
    一公司申請上櫃方簽署系爭承諾書，並非原告為自己個人承
    諾事項，被告空言曲解，錯誤不實。縱系爭承諾書為擔保無
    名契約，原告為法人代表董事，應適用民法第753條之1規定
    ，原告為法人擔任保證人，既已卸任法人代表董事，保證人
    身分與義務應隨之終止。又縱系爭承諾書真意以持有股票擔
    保新藥研發成功，原告為法人代表董事，應為法人股東中天
    公司以其股票保證未來系爭藥品研發成功，亦應為法人股東
    中天公司擔保自己將致力經營合一公司，被告拒還原告股票
    ，違法無據。原告既非擁有系爭藥品研發技術之技術股東，
    非合一公司持股逾5％之大股東，非合一公司之董事長，與合
    一公司董事長或其他董事監察人無任何親屬關係，原告僅擔
    任法人代表董事3年，卸任董事迄今8年，原告所有之系爭股
    票縱經領回亦未使合一公司受管制集保股票數量低於依規定
    或上櫃日或增資基準日計算之股數，系爭承諾書無擔保字句
    ，亦無禁止原告終止承諾要求返還股票之約定，被告合謀拒
    還系爭股票，應負連帶賠償責任。
  ㈥並聲明：⒈被告應連帶給付原告系爭股票45,976股。⒉願供擔
    保，請准宣告假執行。
二、被告則以：
  ㈠股票強制集中保管制度旨在規範公開發行公司初次上市或上
    櫃時，其董事、監察人及大股東等（以下合稱股票應集保人
    員）應提交一定比例之股份辦理強制集中保管（下稱強制集
    保），並於一定期間或條件成就後始得分次領回。該制度主
    要係為保障投資人權益，避免公司董事、監察人及大股東於
    公司甫上市或上櫃後立即出脫持股獲利，而無心經營公司，
    致影響投資人權益。被告遂於規章中制定股票強制集中保管
    制度之相關規定，即上櫃審查準則第3條及依該條授權訂定
    之集保有關規定，茲依原告出具系爭承諾書時，上櫃審查準
    則第3條第1項第4款、集保有關規定第1、3至5點之規定可知
    ，股票應集保人員提供股份辦理強制集保後，其股票之保管
    效力不因原持有人身分變更而受影響，且保管契約中亦明訂
    依規定得予領回之情形、限制及不得中途解約等等。
  ㈡合一公司上櫃申請案係於99年12月17日經被告櫃買中心之上
    櫃審議委員會審議通過，並於99年12月24日經被告櫃買中心
    第6屆第18次董事會通過，當時考量該公司係屬新藥研發型
    科技事業，具有產品研發時程較長等特性，及為確保相關經
    營與研發團隊之穩定性，爰請該公司之董事、監察人、股東
    等人承諾延長其持股之集保年限，至「該公司WH-1糖尿病傷
    口癒合新藥查驗登記(NDA)通過起屆滿六個月後，始得領回
    其二分之一，屆滿一年後始得將其剩餘集中保管之股票全數
    領回」，以作為同意合一公司上櫃掛牌之附帶條件。原告為
    合一公司上櫃時之董事，本即屬股票應集保人員，亦明知前
    揭股票辦理強制集保之相關規定及限制。原告依前揭集保有
    關規定提交系爭股票辦理強制集保後，須於前揭集保有關規
    定第3點之保管期間屆滿始得分次領回，惟系爭承諾書中尚
    額外承諾「其依規定提交集中保管之股票自本公司WH-1糖尿
    病傷口癒合新藥查驗登記(NDA)通過起屆滿六個月後，始得
    領回其二分之一，屆滿一年後始得將其剩餘集中保管之股票
    全數領回。」是以，原告尚承諾延長其股票集中保管年限至
    系爭藥品查驗登記通過後一段時間。
  ㈢原告固主張其與被告櫃買中心間成立寄託契約，惟原告出具
    系爭承諾書予被告櫃買中心，係基於合一公司之董事身分及
    為使合一公司得以上櫃掛牌之目的所出具，且其係提交系爭
    股票予合一公司洽集保公司辦理集中保管，有關股票集中保
    管之法律關係係存在於股票應集保人員與合一公司間、合一
    公司與集保公司間，被告櫃買中心僅係審查股票應集保人員
    是否履行承諾事項、是否符合集中保管有關規定，原告並未
    將系爭股票交付被告櫃買中心，此顯與民法所定之寄託契约
    有別，被告櫃買中心與原告間並無寄託關係。且因被告櫃買
    中心與原告間並無寄託關係，原告主張集保公司及合一公司
    為被告履行寄託契約之「代理人或使用人」亦無理由。再者
    ，被告櫃買中心係以其持有之合一公司股票來擔保未來系爭
    藥品將研發成功，表示在其經營之下將致力於研發新藥、對
    公司未來前景可期。且系爭承諾書並載明於公開說明書，使
    投資人據以作為投資判斷，蓋如公開說明書不實將有法律責
    任，以約束發行公司及負責人等人之行為。準此，原告出具
    系爭承諾書予被告櫃買中心，雙方之法律關係應係或類似於
    擔保契約關係。依前揭集保有關規定，由於股票強制集保不
    因股票持有人身分變更而受影響，亦不得中途解約，期能藉
    此保障投資人權益，避免公司申請上櫃時之經營團隊為求達
    成上櫃目標而將公司前景說得天花亂墜、過於美好而有誤導
    投資人之虞，故自保障投資人權益以觀，自不容許股票應集
    保人員得任意要求解除股票集中保管，方能使其為自身出具
    之承諾負責、善盡經營責任。又原告參照民法第753條之1立
    法意旨主張其卸任董事後所謂擔保之身分與義務應隨之終止
    ，惟查，合一公司之董事、監察人、股東等人出具系爭承諾
    書，係以其持有之合一公司股票來擔保未來系爭藥品將研發
    成功，亦表示在其經營下將致力研發新藥，故除係為合一公
    司擔保之外，亦在擔保自己將致力於經營該公司，尚非單純
    為法人擔保而已。
  ㈣原告僅空言指摘被告有教唆合謀拒付股票行為致侵害其權利
    ，然其提出之集保公司書函亦僅在敘明解除集中保管乙事須
    經被告櫃買中心審核集中保管之股票已屆滿保管期間而已，
    尚無從證明被告櫃買中心有何教唆行為、與集保公司及合一
    公司如何合謀、有何合謀。再者，被告亦僅是依集保有關規
    定及承諾書內容進行審核是否已屆保管期間，該規定亦為被
    告所公告周知之規章，且為原告所明知，被告向來依所定規
    章準則處理事務，以維證券市場之公平與秩序，此更非背於
    善良風俗之舉，亦無必要針對原告而為教唆或合謀行為。職
    是，原告依民法第184條第1項後段主張被告櫃買中心違反保
    護他人之法律顯屬無據。至原告主張被告違背民法第541條
    、第597條之部分，由於原告並無委託被告櫃買中心處理事
    務，故兩造間尚無委任關係、寄託關係，故其主張被告櫃買
    中心違背民法第541條誠屬無據。又被告陳永誠為被告櫃買
    中心董事長，執行相關職務亦係依被告櫃買中心所定章則辦
    理，當無必要故意不法侵害原告權利。
  ㈤被告內部辦理業務係分層負責，並非所有業務均須經董事長
    核決。本件原告向被告櫃買中心申請領回系爭股票時，被告
    櫃買中心之核決層級尚非董事長陳永誠，足見原告逕以被告
    陳永誠為代表人為由主張其應負侵權責任，顯屬無理。再者
    ，被告內部簽辦原告申請解除股票集中保管及終止法律關係
    等，均係依被告櫃買中心公告周知之規章及案件處理一致性
    辦理，且該規章為須報經金融監督管理委員會核備後才得以
    公告施行，準此，被告櫃買中心內部簽辦所為之決定並無原
    告所稱係以損害原告為目的之權利濫用，更無原告所謂之侵
    權行為。原告固主張縱其領回系爭股票，亦未使合一公司辦
    理實際集中保管股數低於依規定計算之股數，然股票應辦理
    集中保管之股數多寡應分成二層次討論：首先，股票應集保
    人員應先提交其個別持有之股數，扣除委託證券商辦理承銷
    之股數後，「全數」提交辦理集中保管；其次方為確認股票
    應集保人員全員提交之股數未低於集保有關規定第1點第2款
    所定比率。是以股票集中保管制度首重董事、監察人、大股
    東等股票應集保人員個人之義務，以避免該等人員在公司甫
    上市或上櫃後立即出脫持股，而無心經營公司，致影響投資
    人權益。
　㈥原告出具系爭承諾書提供股票辦理強制集中保管，本即應適
    用當時被告集保有關規定之全部規範，既然當時集保有關規
    定業已規範「股票之保管效力不因原持有人身分變更而受影
    響」、「保管期間內不得中途解約」，系爭股票辦理強制集
    中保管自應適用之，豈有割裂適用法規之理。再者，被告櫃
    買中心當時係考量合一公司為新藥研發型科技事業，具有產
    品研發時程較長等特性，及為確保相關經營與研發團隊之穩
    定性，爰請該公司之董事、監察人、股東等人承諾延長其持
    股之集保年限至系爭新藥查驗登記通過後一段期間，以作為
    同意該公司上櫃掛牌之附帶條件。倘系爭股票延長集保年限
    之承諾部分並不適用集保有關規定第4點及第5點第2款，豈
    非等同該等集保人員得藉身分變更或中途解約而領回股票，
    顯與前揭被告櫃買中心當時請該公司相關人員承諾延長集保
    年限之目的相違。又集保有關規定於96年修正時删除「持有
    人因身分變更於洽得申請上櫃時之董事、監察人補足同數額
    股票後得提早領回」之修正理由，固為考量該次修法後實質
    有影響之集保期間僅6個月而似無再允許「身分變更之提早
    領回」之必要，惟該理由僅係96年當時修法之考量因素，而
    修法至今已13年，主管機關政策上並未指示修法再允許身分
    變更申請提早領回，而被告櫃買中心就出具相類似承諾之上
    櫃公司亦均依集保有關規定為一致性處理。縱集保有關規定
    第4點及第5點第2款之内容並未載明於系爭承諾書上，惟股
    票集中保管事宜既然係依被告櫃買中心集保有關規定辦理，
    且原告亦明知該規定之内容，則雙方就股票集中保營事宜須
    依該規定辦理已意思表示合致。倘依原告主張得任意終止承
    諾書領回集中保管之股票，則我國股票集中保管制度將無法
    發揮效用，等同虛設。
　㈦本件系爭股票之集中保管係依原告出具之系爭承諾書及集保
    有關規定辦理，並非以合一公司之章程禁止或限制轉讓，兩
    者顯係不同事項，尚無從比附援引。又原告為系爭股票之所
    有人，其出具系爭承諾書而將系爭股票提交予合一公司並依
    集保有關規定辦理股票集中保管，原告即在處分系爭股票，
    自須受其自己出具之承諾書及集保有關規定所拘束。而被告
    櫃買中心及陳永誠關於系爭股票之集中保管事宜均係依據原
    告出具之系爭承諾書及集保有關規定辦理，並無干涉原告系
    爭處分行為，是以，被告尚無違反民法第765條之情形，更
    無不法侵害原告之權利。　
　㈧原告自始未能證明其有何損害，更未證明其損害與其所稱被
    告櫃買中心所受之上櫃費利益間有何直接因果關係，縱認原
    告主張有理由，原告主張被告櫃買中心、陳永誠應返還相當
    股票租金之不當得利，並應依債務不履行及共同侵權行為連
    帶賠償原告相當股票租金之損害，然合一公司之上櫃普通股
    股票並未經被告櫃買中心公告得為融資融券交易之標的，目
    前亦非得為借券之標的，原告自無從將其持有之合一公司股
    票透過借券以賺取收入。再者，依證交所網站之108年10月2
    2日至109年2月6日之歷史借券成交明細，自原告主張限期償
    還股票日108年10月22日起並無借券成交紀錄，益證原告主
    張其得將合一公司股票出借以賺取收入乙事顯屬無理。又系
    爭股票仍為原告所有，除不得移轉外，其餘股東權利均享有
    ，包括分派股息股利及參與股東會等權利，並未減損原告之
    系爭股票。至原告主張所失利益包含「設定質權擔保借款利
    益」及「不需設定質權不限用途款項借款利益」之部分，亦
    無理由。蓋不論是「設定質權擔保借款利益」抑或是「不需
    設定質權不限用途款項借款利益」，其本質上都是「借款」
    ，而借款除日後須還款之外，尚須負擔利息，且原告亦未說
    明其借款之用途，顯見其並無已定之計劃而可得預期之利益
    ，並無最高法院判決要旨所謂之客觀確定性。又合一公司依
    系爭承諾書所示條件業已成就，並經被告櫃買中心審查確認
    後同意返還保管之1/2股票，原告提起本訴顯已欠缺權利保
    護必要。
　㈨並聲明：⒈原告之訴及假執行之聲請均駁回。⒉若受不利之判
    決，願供擔保請准宣告免為假執行。
三、經查，合一公司向被告櫃買中心申請股票在櫃檯買賣，被告
    櫃買中心准許合一公司股票於100年9月23日開始上櫃掛牌買
    賣。原告為合一公司上櫃時董事，任期自97年9月8日起至10
    1年6月26日止。合一公司上櫃時董事及監察人所有之合一股
    票，由合一公司提交被告櫃買中心指定之集保公司辦理集中
    保管，於合一公司開始櫃檯買賣日起屆滿6個月後得領回1/2
    ，屆滿1年後得全數領回。惟被告櫃買中心另行要求合一公
    司上櫃時董事及監察人依指定內容出具系爭承諾書，並載明
    ：「為配合合一公司向貴中心（按，即被告櫃買中心）申請
    股票在櫃檯買賣並辦理股票集中保管事宜，茲承諾依貴中心
    『證券商營業處所買賣有價證券審查準則第三條第一項第四
    款有關規定』一、（二）之規定辦理集中保管事宜外，並承
    諾其依規定提交集中保管之股票自合一公司WH-1糖尿病傷口
    癒合新藥查驗登記(NDA)通過起屆滿6個月後，始得領回其二
    分之一，屆滿一年後始得將其剩餘集中保管之股票全數領回
    」。被告櫃買中心前指示合一公司提交集保公司保管原告之
    系爭股票總計91,951股，嗣因合一公司之系爭藥品業經衛生
    福利部（下稱衛福部）核發藥品查驗登記核准函，經被告櫃
    買中心於110年8月13日同意合一公司得按系爭承諾書之內容
    於通過日屆滿6個月（即110年8月22日）領回集中保管股票
    計14,574,743股(含原告所有之45,975股）等情，有董事任
    期證明、系爭承諾書、保管明細、衛福部110年7月13日衛授
    食字第1100020207號函、被告櫃買中心110年8月13日證櫃監
    字第1100008152號函等件在卷可參（見本院卷第23至27頁
　　、第569頁、第583至587頁），復為兩造所不爭執，堪信為
    真實。
四、得心證之理由：
　　原告主張其於擔任合一公司上櫃時之董事期間，配合被告櫃
    買中心另行要求合一公司上櫃時董事及監察人依指定內容出
    具系爭承諾書，然自101年6月26日原告卸任合一公司董事近
    8年，合一公司未能完成系爭藥品查驗登記通過，致原告申
    請被告櫃買中心返還股票遭拒，現雖因系爭藥品已查驗登記
    通過，而依系爭承諾書所載，其已從元富證券領回1/2系爭
    股票，然尚餘其他1/2系爭股票45,976股未據返還，爰依相
    關規定請求被告連帶給付等語，為被告所否認，並以前揭情
    辭置辯。茲析述如下：
　㈠按權利保護必要乃訴權存在要件之一，係指當事人有受法院
    判決之法律上利益，即訴訟標的是否得受實體判決之一般資
    格，而有受理審判之現實必要性，屬於法院應依職權調查之
    事項。原告之訴若欠缺保護必要，法院應認其訴為無理由，
    而以判決駁回之。於給付之訴，原告主張其請求權存在，並
    已屆清償期或有提起將來給付之訴之必要者，即有權利保護
    利益（最高法院108年度台上字第1513號、臺灣高等法院104
    年度上字第407號民事判決意旨參照）。而請求將來給付之
    訴，以有預為請求之必要者為限，得提起之，為民事訴訟法
    第246條所明文，是提起將來給付之訴者，自須對其有何「
    預為請求之必要」之利己事實負舉證責任。
　㈡經查，依系爭承諾書之內容以觀，原告得請求領回系爭股票
    ，係以系爭藥品查驗登記（NDA）通過為領回系爭股票期限
    起算之停止條件，並以條件成就之日起算6個月後及1年後之
    時點，分別為請領前1/2與後1/2系爭股票之清償期。茲因系
    爭藥品業於110年2月22日經衛福部核發藥品查驗登記核准函
    ，有該部110年7月13日衛授食字第1100020207號函足憑（見
    本院卷第569頁），則前開給付系爭股票期限起算之停止條
    件顯已成就，此節亦經原告所自認，有本院109年10月19日
    言詞辯論筆錄可稽（見本院卷第616頁），則上開原告得領
    回系爭股票之清償期即應自系爭藥品查驗登記核准翌日即11
    0年2月23日起算，至111年2月22日始得全數領回集中保管之
    系爭股票。是以原告本件就剩餘2分之1之系爭股票為請求，
    於本院言詞辯論終結時清償期顯未屆至，原告主張自屬就未
    屆清償期之債權為請求至明。
　㈢再查，系爭藥品查驗登記程序完成後，即經被告櫃買中心於
    同年8月13日以證櫃監字第1100008152號函同意合一公司得
    按系爭承諾書內容於通過日屆滿6個月（即110年8月22日）
    領回集中保管股票計14,574,743股（含原告所有之1/2系爭
    股票計45,975股）等情，業如前述；另被告櫃買中心在本院
    審理中，亦均稱：系爭股票保管期間係自系爭藥品查驗登記
    通過起屆滿6個月後及1年起，始屆滿保管期間；於合一公司
    檢具衛福部函文向伊申請，通知系爭藥品已通過查驗登記之
    條件成就後，伊就會同意發還系爭股票等語（見本院卷第15
    5、542頁），原告亦自承：伊已從合一公司之股務代理元富
    證券領回1/2之系爭股票，元富證券亦通知伊於111年2月23
    日得領回其餘1/2系爭股票等語（見本院卷第616頁），是堪
    信被告櫃買中心係本於集保有關規定及系爭承諾書之內容審
    查合一公司之股票應集保人員是否履行承諾事項，並確實於
    系爭藥品查驗登記通過屆滿6個月准由合一公司領回含系爭
    股票在內之1/2集中保管股票，嗣原告迅即從元富證券領回1
    /2系爭股票計45,975股，未見被告櫃買中心有何原告所稱無
    意返還之情。故本件原告請求給付之其餘1/2系爭股票因未
    屆清償期，則被告櫃買中心依債務本旨，自無提前履行之義
    務；原告雖泛稱恐有將來不履行之虞云云，然綜上查證並無
    足認被告櫃買中心將拒絕核准返還系爭股票，原告復未就此
    舉證以實其說，從而，本件尚難認原告有何確保其私權之現
    實必要性，及預為請求之必要。揆諸首揭說明，本件原告之
    請求要屬欠缺權利保護必要，應認其訴為無理由。
五、綜上所述，原告訴請被告應連帶給付其餘1/2集中保管之系
    爭股票計45,976股，其請求顯未屆清償期，復無預為請求將
    來給付之必要，其訴即屬欠缺權利保護要件，從而，原告依
    公司法第23條第2項、民法第28條、第184條、第593條第2項
    、第597條、第599條、第224條、第753條之1、第739條之1
    、第72條、第148條、第765條、第179條、第181條之規定請
    求返還系爭股票，為無理由，應予駁回。
六、本件事證已臻明確，兩造其餘之攻擊或防禦方法及所用之證
    據，經本院斟酌後，認為均不足以影響本判決之結果，爰不
    逐一論列，附此敘明。　　　
七、末按因下列行為所生之費用，法院得酌量情形，命勝訴之當
    事人負擔其全部或一部：…二、敗訴人之行為，按當時之訴
    訟程度，為伸張或防衛權利所必要者，民事訴訟法第81條第
    2款定有明文。原告主張其於本件審理中已撤回起訴，然被
    告卻不同意原告撤回，則若法院最終判決原告敗訴，請依上
    開規定考量由被告負擔全部訴訟費用，或至少命被告負擔原
    告本得聲請退還之2/3裁判費等語。查本件原告雖受敗訴判
    決，但原告於108年12月20日起訴時，系爭藥品確尚未經衛
    福部核准查驗登記，致系爭承諾書之停止條件未能成就，迄
    至110年2月22日衛福部核准查驗登記，經被告櫃買中心於同
    年8月13日同意合一公司按系爭承諾書內容領回集中保管股
    票計14,574,743股，始由合一公司之股務代理元富證券於同
    年月23日返還原告1/2系爭股票等情，均如前述，而原告旋
    即於同年月25日依民事訴訟法第262條第1項撤回訴之全部，
    有民事撤回起訴狀可稽（見本院卷第589頁），故基於憲法
    對人民訴訟權保障之觀點，原告所提本訴難謂非為確保其權
    利所必要之行為，原告亦於系爭承諾書之停止條件成就及前
    1/2系爭股票得予領回之6個月期限屆滿而受領後，認無繼續
    訴訟之必要旋撤回起訴，並於被告不同意撤回後之言詞辯論
    期日，縮減訴之聲明將應受判決事項限縮於尚未領得之後1/
    2系爭股票，是衡以原告之所為，應屬按審理程度而行相對
    應之訴訟作為。從而，本件被告未同意原告撤回起訴，固有
    基其訴訟上求為裁判之權利、及避免遭重行起訴之煩等考量
    ，然揆諸前揭規定，復參以民事訴訟法第83條第1項明文原
    告於第一審言詞辯論終結前撤回者，得於撤回後3個月內聲
    請退還該審級所繳裁判費2/3規定，是本件若得撤回時原告
    本應享有2/3裁判費退款之利益等節觀之，本院認應由被告
    負擔其中原告本得退裁判費之半數即1/3訴訟費用為適當，
    爰命如主文第2項所示被告應負擔本件1/3訴訟費用即9243元
    （計算式：2萬7730元×1/3=9243元，小數點以下四捨五入）
    ，餘由原告負擔。
八、據上論結，原告之訴為無理由，依民事訴訟法第81條第2款
　　，判決如主文。
中　　華　　民　　國　　110 　年　　10　　月　　29　　日
                  民事第五庭    法　官　  楊承翰
以上正本係照原本作成。　　　　　　　　　
如對本判決上訴，須於判決送達後20日內向本院提出上訴狀。如
委任律師提起上訴者，應一併繳納上訴審裁判費。
中　　華　　民　　國　　110 　年　　10　　月　　29　　日
                                書記官    蕭欣怡